臺灣高等法院民事判決　　　　　　　　 100年度重上字第16號
上　訴　人　臺灣中小企業銀行股份有限公司
法定代理人　羅澤成
訴訟代理人　林緯
被　上訴人　陳逸惠
　　　　　　陳逸賢
共　　　同
訴訟代理人　楊隆源律師
複　代理人　廖信憲律師
上列當事人間債務人異議之訴事件，上訴人對於中華民國99年10
月27日臺灣臺北地方法院99年度重訴字第588號第一審判決提起
上訴，本院於100年4月12日言詞辯論終結，判決如下：
    主    文
原判決關於撤銷臺灣臺北地方法院九十九年度司執字第二三三七
三號及臺灣士林地方法院九十九年度司執助字第一○一○號執行
事件對被上訴人陳逸惠所為之強制執行程序，逾「超過新臺幣貳
佰拾壹萬壹仟柒佰拾肆元」部分；撤銷「臺灣臺北地方法院
九十九年度司執字第二三三七三號及臺灣苗栗地方法院九十九年
度司執助字第一二七號執行事件對被上訴人陳逸賢所為之強制執
行程序，逾「超過新臺幣貳佰拾壹萬壹仟柒佰拾肆元」部分
，暨訴訟費用之裁判，均廢棄。
上開廢棄部分，被上訴人在第一審之訴駁回。
其餘上訴駁回。
第一、二審訴訟費用由上訴人負擔百分之三十，餘由被上訴人負
擔。
    事    實    及    理    由
一、被上訴人主張：被上訴人陳逸惠與陳逸賢均為訴外人陳石（
    歿）之繼承人。民國（下同）81年1月9日，訴外人陳逸瑛（
    陳石繼承人之一）向上訴人借得新台幣（下同）200萬元；
    82年11月8日，訴外人陳逸群（陳石繼承人之一）亦向上訴
    人借得100萬元；迨83年11月25日，訴外人勇博企業有限公
    司（下稱勇博公司）另向上訴人借得720萬元。陳石為上開
    三筆借款之連帶保證人之一，嗣於88年2月19日過世；上訴
    人對三筆借款債務人、連帶保證人（含陳石或繼承人）起訴
    ，嗣取得確定勝訴判決，於聲請強制執行後分別換發債權憑
    證。迨99年3月間，上訴人復持債權憑證，主張對被上訴人
    有735萬元債權及利息、違約金，遂聲請原法院99年度司執
    字第23373號執行事件（下稱系爭執行事件），並囑託台灣
    士林地方法院（下稱士林地院）99年度司執助字第1010號（
    下稱士林執行事件）、台灣苗栗地方法院99年度司執助字第
    127號（下稱苗栗執行事件）為強制執行。士林執行事件就
    陳逸惠薪資債權為扣押，苗栗執行事件則就陳逸賢薪資債權
    為扣押。但是，被上訴人與陳石並非同財共居親屬，依繼承
    篇施行法第1條之3第2項，其就陳石保證債務負全部責任，
    顯失公平。被上訴人分別自遺產取得10萬元、14萬9930元，
    僅就此一額度內負清償責任，故上述執行事件就超過繼承額
    度之執行程序應予撤銷。爰依強制執行法第14條第1項規定
    ，訴請就陳逸惠超過10萬元部分、對陳逸賢超過14萬9930
    元部分之執行程序為撤銷等語（於原審聲明：(1)系爭執行事
    件及士林執行事件對陳逸惠所為之強制執行程序，應予撤銷
    ；(2)系爭執行事件及苗栗執行事件對陳逸賢所為之強制執行
    程序，超過14萬9930元部分，應予撤銷。原審判決：(1)系爭
    執行事件及士林執行事件對陳逸惠所為之強制執行程序，超
    過10萬元部分，應予撤銷；(2)系爭執行事件及苗栗執行事件
    對陳逸賢所為之強制執行程序，超過14萬9930元部分，應予
    撤銷；(3)駁回被上訴人其餘請求。被上訴人未上訴，上訴人
    就敗訴部分提起上訴）。並答辯聲明：上訴駁回。
二、上訴人則以：被上訴人與陳石同財共居，上訴人在84至88年
    間對陳石起訴並獲勝訴判決，被上訴人必然知悉此情，迨陳
    石死亡後，被上訴人既未拋棄或限定繼承，自應就上述保證
    債務負責。縱認被上訴人就全部繼承債務負責將顯失公平，
    依民法第1153條規定，亦應以遺產231萬1734元負清償責任
    ，並非僅就遺產分割額度內負責等語，資為抗辯。並上訴聲
    明：(一)原判決不利於上訴人部分廢棄。(二)上開廢棄部分，被
    上訴人在第一審之訴駁回。
三、兩造不爭執事實：
  (一)83年11月25日，勇博公司向上訴人借得720萬元，並邀同陳
    石、陳逸群、訴外人林子歆（即林淑貞）、張美蓉（陳石配
    偶）、郭麗卿為連帶保證人。但勇博公司自84年1月25日即
    未依約償還本息，上訴人向原法院訴請勇博公司與保證人連
    帶清償債務，經原法院84年度重訴字第404號民事判決勝訴
    確定，進而聲請原法院84年度聲字第2282號確定訴訟費用額
    裁定。上訴人持以聲請強制執行，僅執行費及部分利息獲償
    。嗣原法院核發85年11月21日北院仁85民執地16335字第
    37351號債權憑證（下稱Ａ債權憑證）。88年間，上訴人再
    聲請強制執行，仍僅受償部分利息。嗣於94年3月18日向原
    法院聲請換發債權憑證，原法院於Ａ債權憑證載明各次執行
    結果，據以代替重新核發債權憑證。（原審卷9至16頁）
  (二)在此之前，陳逸群於82年11月8日向上訴人借得100萬元，並
    邀同陳石、林子歆、張美蓉為連帶保證人；陳逸瑛則於81年
    1月9日向上訴人借得200萬元，以陳石、林子歆、張美蓉、
    訴外人林謝飛（即林吉福）為連帶保證人。上述二筆借款債
    務人均未償還本息，迨88年2月19日陳石過世後，上訴人訴
    請借款人陳逸群（兼陳石繼承人）、陳逸瑛（兼陳石繼承人
    ）、保證人林子歆、林謝飛、張美蓉（兼陳石繼承人）、被
    上訴人（保證人陳石之繼承人）連帶清償，經士林地院89年
    1月25日88年度訴字第771號民事判決上訴人勝訴確定。91年
    間，上訴人聲請強制執行，僅執行費與部分利息受償，士林
    地院核發91年2月27日士院儀執夏15420字第06514號債權憑
    證（下稱Ｂ債權憑證）。（原審卷17至26頁）
  (三)99年3月間，上訴人持Ａ、Ｂ債權憑證，主張對被上訴人有
    735萬元債權及利息、違約金，聲請原法院系爭執行事件，
    並囑託士林執行事件、苗栗執行事件為強制執行。士林執行
    事件以99年4月9日士院木99司執助字第1010號執行命令，就
    陳逸惠對台北縣立八里國民中學之薪資債權為扣押；苗栗執
    行事件以99年4月6日苗院源99司執助檢字第127號執行命令
    ，就陳逸賢對加和紙業股份有限公司之薪資債權為扣押。（
    見原審卷27至39頁）
  (四)陳石繼承人為張美蓉、陳逸惠、陳逸賢、陳逸群、陳逸瑛5
    人。陳石遺產共231萬1734元，繼承人於88年3月12日協議分
    割，陳逸惠、陳逸賢各分得10萬元、14萬9930元（見原審卷
    40至42頁遺產稅免稅證明書、繼承系統表、分割協議書、本
    院卷44頁背面筆錄）
四、被上訴人主張其與陳石並非同財共居親屬，依繼承篇施行法
    第1條之3第2項，如就陳石保證債務負全部責任，顯失公平
    。故被上訴人僅須就遺產分配數額10萬元、14萬9930元，分
    別負清償責任，因而提起債務人異議之訴等語。上訴人辯稱
    被上訴人與陳石設籍同一地點，應屬同財共居親屬，而上訴
    人於陳石生前即起訴、執行等情，被上訴人應已知悉，卻未
    拋棄或限定繼承，自應就上述保證債務負責。縱使被上訴人
    就全部繼承債務負責將顯失公平，被上訴人仍以遺產數額（
    231萬1734元）負責等語。經查：
  (一)按「執行名義成立後，如有消滅或妨礙債權人請求之事由發
    生，債務人得於強制執行程序終結前，向執行法院對債權人
    提起異議之訴。如以裁判為執行名義時，其為異議原因之事
    實發生在前訴訟言詞辯論終結後者，亦得主張之」，強制執
    行法第14條第1項定有明文。次按「繼承人對於被繼承人之
    債務，以因繼承所得遺產為限，負清償責任」、「繼承人對
    於被繼承人之債務，以因繼承所得遺產為限，負連帶責任」
    、「繼承在民法繼承編中華民國98年5月22日修正施行前開
    始，繼承人對於繼承開始以前已發生代負履行責任之保證契
    約債務，由其繼續履行債務顯失公平者，以所得遺產為限，
    負清償責任」，民法第1148條第2項（98年6月10日修正公布
    ）、第1153條第1項、民法繼承編施行第1條之3第2項（98年
    6月10日增訂公布）定有明文。再按「稱保證者，謂當事人
    約定，一方於他方之債務人不履行債務時，由其代負履行責
    任之契約」，民法第739條亦定有明文。
  (二)查福利國家應提供經濟弱者基本生活水準，並應消弭貧窮，
    改善生活品質，減輕人民因不可預期事故所造成之損失，以
    保障人民生存、財產與工作。在我國司法實務上，繼承人於
    繼承開始時，因不可歸責於己之事由或未與被繼承人共同生
    活，遂概括繼承難以預見之保證債務，致繼承人蒙受意料外
    之損失，甚為常見。蓋保證債務之履行責任，繫於主債務人
    是否清償債務，故保證人有無代替履行之風險，並非保證人
    可自主決定；相較之下，一般債務係由債務人履行自身債務
    ，其對於債務發生與清償能力之變化，均瞭然於胸，不致於
    忽然負擔原屬他人之責任。是以，保證債務存在與變化，保
    證人之繼承人尤難獲悉，如令其一律就被繼承人保證債務繼
    承並清償，確非妥適。其次，債權人借款時，僅評估主債務
    人及保證人資力與信用，通常不會考量保證人繼承人之資力
    與信用；從而，繼承人如繼承保證債務致生存、財產或工作
    發生重大影響，即屬顯失公平，自不宜令其負完全清償責任
    。故98年6月10日修正民法繼承編施行法時，遂增訂第1條之
    3，就繼承標的仍維持包括繼承制度，對於清償責任則改採
    「限定責任」，避免繼承人因繼承保證債務致影響其生存、
    財產或工作。從而，判斷繼承人履行保證債務是否「顯失公
    平」時，除應考量繼承人因繼承所得資產、負債之比例，尚
    應斟酌繼承人與債務之關連程度、繼承人對被繼承人生前財
    產狀況之影響力等因素，再綜合評價。
  (三)查上訴人持Ａ、Ｂ債權憑證聲請系爭執行事件，主張對被上
    訴人有735萬元債權與利息、違約金，進而扣押被上訴人薪
    資，已如前述（見不爭執事項(三)）。然上開債務係陳石生前
    為勇博公司、陳逸群、陳逸瑛保證之債務，上訴人對陳石取
    得原法院84年度重訴字第404號勝訴確定判決、84年度聲字
    第2282號確定裁定，嗣對陳石之繼承人（含被上訴人）取得
    士林地院89年1月25日88年度訴字第771號勝訴確定判決，嗣
    聲請強制執行並換發Ａ、Ｂ債權憑證（見不爭執事項(一)(二)(四)
    ）。足見在陳石生前，上述保證債務已發生，嗣陳石於88年
    2 月19日死亡，繼承人即張美蓉、陳逸群、陳逸瑛及被上訴
    人，均未拋棄繼承或限定繼承，致代負履行責任（即保證債
    務）。茲陳石遺產僅231萬1734元，有財政部台灣省北區國
    稅局遺產稅免稅證明書在卷（見不爭執事項(四)），可知被上
    訴人就陳石遺產所得最大利益為231萬1734元，尚不及保證
    債務本金735萬元三分之一，則上訴人請求被上訴人就保證
    債務為全部清償，其公平性顯有斟酌餘地。再者，上訴人為
    金融機構，於放款前已對主債務人為相當徵信，始同意借貸
    ；嗣主債務人勇博公司等人遲延給付，致陳石基於保證關係
    而代負清償責任，可知上訴人未受償主因仍為勇博公司等人
    未還款，究非陳石個人投資理財不當所產生。依卷內資料，
    亦不足以認定陳石受被上訴人影響而擔任保證人。從而，陳
    石遺產僅231萬1734元，如令被上訴人繼承高達735萬元保證
    債務，並以自身勞力所得之有限薪資抵償，確屬不公。應依
    首揭規定，以所得遺產為限，負清償責任；茲異議事由發生
    於前述民事確定判決言詞辯論終結後，故被上訴人得依強制
    執行法第14條第1項提起債務人異議之訴。
  (四)查陳石原設籍於台北市松山區○○○路○段250巷2弄20號5
    樓（下稱台北市住所），於87年5月4日遷至原台北縣八里鄉
    ○○村○○路二段366之1號11樓（下稱八里住所），迄88年
    2月19日死亡，有戶籍謄本在卷（見原審卷第57頁）。陳逸
    賢原設籍台北市住所，然84年10月17日即遷至台北市○○區
    ○○路88號，85年3月11日始遷籍至八里住所，亦有戶籍謄
    本在卷（見原審卷第58頁）。可知在84年10月17日前，陳逸
    賢固與陳石共同設籍台北市住所，於85年3月11日至89年2月
    19日陳石過世前，亦與陳石共同設籍八里住所；但是陳逸賢
    自82年4月1日即登記職業，84年2月15日且變更職業（見原
    審卷第58頁戶籍謄本），是陳逸賢雖與陳石共同設籍一處，
    然另有職業，難僅憑戶籍資料認定二人同財共居。其次，陳
    逸惠於85年2月24日前固設籍台北市住所，但是85年2月24日
    即遷籍台北縣八里鄉○○村○○路○段368之1號11樓，並登
    記職業，迄陳石過世前均未共同設籍（見原審卷第59頁戶籍
    謄本）；足證89年2月19日陳石過世前，陳逸惠與陳石各自
    設籍4年以上，且陳逸惠另有職業謀生，尤難認定其與陳石
    有何同財共居情事。再其次，八里住所並非陳石名下財產，
    亦有財政部台灣省北區國稅局遺產稅免稅證明書在卷（見原
    審卷第40頁），益徵陳石資力有限，本院無從憑空認定其與
    同戶籍子女同財共居。雖保證債務之主債務人為被上訴人近
    親或家人所經營公司，但是陳石等人具體理財行為（借款、
    保證等）或財務狀況（如訴訟、強制執行結果），涉及個人
    隱私，被上訴人即使與其同一戶籍，亦未必知悉詳情。何況
    ，陳逸群借貸100萬元、陳逸瑛借款200萬元，均發生於81
    、82年間，但是上訴人未於保證人陳石生前起訴，迨陳石88
    年2月19日過世後，始以被上訴人等人為被告，訴請連帶清
    償，於89年1月25日由士林地院88年度訴字第771號民事判決
    上訴人勝訴（見原審卷第24至26頁）；致被上訴人不及於陳
    石過世後即時拋棄或限定繼承。則上訴人僅因陳逸賢與陳石
    共同設籍多年，陳逸惠於陳石過世前4年曾共同設籍，即謂
    陳逸賢、陳逸惠與陳石係同財共居親屬，關係密切，二人且
    未拋棄繼承或限定繼承，由其履行前述735萬元保證債務並
    無不公云云，自無可採。
  (五)末按，學者分析民法第1148條第2項、民法繼承編施行第1條
    之3第2項之變遷過程，遂謂：98年6月10日增訂公布之民法
    繼承編施行第1條之3第2項，使所有繼承人對於被繼承人之
    全部債務，皆當然負法定之限定責任，僅於繼承人有不正行
    為等極少數情形時例外。詳言之，新法不區分繼承人是否為
    無行為能力人及限制行為能力人，也不區分其是否為保證契
    約債務之繼承人，而使繼承人對於全部繼承債務皆僅以積極
    遺產為限負清償責任。新法對於第1148條第1項「包括繼承
    」之規定並未修正，但增訂第2項明文規定「繼承人對於被
    繼承人之債務，以因繼承所得遺產為限，負清償責任」。換
    句話說，新法雖對於繼承之「標的」仍維持包括繼承，亦即
    繼承人仍然承受被繼承人財產上之一切權利、義務，但是新
    法對於繼承標的中債務之「清償責任」改採限定責任，毋需
    繼承人呈報限定繼承或任何意思表示等語（摘錄自劉宏恩，
    「繼承人對被繼承人債務之清償責任─民法繼承編規定的三
    階段變遷與新法評釋」，台灣法學雜誌第133期第9頁。影本
    見本院卷第73頁）。依上開修法過程可知，被上訴人就其繼
    承人陳石之保證債務，本應以積極遺產231萬1734元之額度
    負清償責任。參酌民法第1151條規定「繼承人有數人時，在
    分割遺產前，各繼承人對於遺產全部為公同共有」、第1153
    條第1、2項規定「繼承人對於被繼承人之債務，以因繼承所
    得遺產為限，負連帶責任。繼承人相互間對於被繼承人之債
    務，除法律另有規定或另有約定外，按其應繼分比例負擔之
    」，是以被上訴人於繼承陳石遺產時，就231萬1734元遺產
    已取得公同共有權利，自應以此遺產清償債務（本院99 年
    度重上字第169號判決採同一見解）；至於陳石繼承人事後
    如何分擔債務或分割財產，僅屬繼承人內部約定或處分遺產
    行為，不影響其依遺產額度（231萬1734元）所負清償責任
    。被上訴人認其僅就分得遺產即陳逸惠10萬元、陳逸賢14
    萬9930元之額度內，分別負清償責任云云，顯係誤解法令。
    至於本院97年度上字第957號判決固認繼承人僅於遺產分割
    額度內負責。然上開判決並非判例，本院本不受其拘束；況
    且該件判決係在97年12月30日所為，嗣民法第1148條第2項
    、民法繼承編施行第1條之3第2項已於98年6月10日增訂或修
    訂，則被上訴人以修法前實務見解詮釋繼承人責任，自無可
    採。
  (六)從而，被上訴人就系爭執行事件、士林執行事件與苗栗執行
    事件，提起債務人異議之訴，請求撤銷執行程序，於其繼承
    陳石遺產231萬1734元額度內，為有理由；逾此範圍請求，
    為無理由。
五、綜上所述，被上訴人繼承人陳石於88年2月19日過世；過世
    前擔任勇博公司、陳逸群、陳逸瑛對上訴人借款之保證人，
    上訴人對陳石或繼承人訴請清償債務獲勝訴確定判決，聲請
    強制執行並換發Ａ、Ｂ債權憑證。嗣於99年主張尚有735萬
    元保證債權，遂持上述債權憑證聲請系爭執行事件、士林執
    行事件與苗栗執行事件，扣押被上訴人薪資。惟陳石積極遺
    產僅231萬1734元，保證債務達735萬元，如由被上訴人勞力
    所得薪資代為清償前開債務，顯失公平。故被上訴人僅就繼
    承財產231萬1734元額度內負限定清償責任；逾此額度，被
    上訴人無須遭受強制執行。上訴人辯稱被上訴人與陳石同財
    共居，且未拋棄或限定繼承，仍應繼續履行735萬元保證債
    務全部云云，並非可取。從而，被上訴人依據強制執行法第
    14 條第1項，請求「(1)系爭執行事件及士林執行事件對陳逸
    惠所為之強制執行程序，超過231萬1734元部分，應予撤銷
    。(2)系爭執行事件及苗栗執行事件對陳逸賢所為之強制執行
    程序，超過231萬1734元部分，應予撤銷」，為有理由，應
    予准許；逾此所為請求，為無理由，應予駁回。原審就超過
    上開應准許部分，為上訴人敗訴之判決，自有未洽。上訴意
    旨就此部分指摘原判決不當，求予廢棄改判，為有理由，應
    由本院廢棄改判。至於上開應准許部分，原審判命撤銷執行
    程序，核無違誤，上訴意旨就此部分指摘原判決不當，求予
    廢棄改判，為無理由，應駁回其上訴。
六、本件為判決基礎之事證已明，兩造其餘主張、陳述及所提證
    據，經審酌後，認均與本件結論無礙，不再一一論列，併予
    敘明。
七、據上論結，本件上訴為一部有理由，一部無理由，爰判決如
    主文。
中    華    民    國   100    年    5     月     3    日
                    民事第十七庭
                        審判長法  官 藍文祥
                              法  官 張競文
                              法  官 吳燁山
正本係照原本作成。
如不服本判決，應於收受送達後20日內向本院提出上訴書狀，其
未表明上訴理由者，應於提出上訴後20日內向本院補提理由書狀
（均須按他造當事人之人數附繕本）上訴時應提出委任律師或具
有律師資格之人之委任狀；委任有律師資格者，另應附具律師資
格證書及釋明委任人與受任人有民事訴訟法第466條之1第1項但
書或第2項（詳附註）所定關係之釋明文書影本。如委任律師提
起上訴者，應一併繳納上訴審裁判費。
中    華    民    國   100    年    5     月      5    日
                              書記官 于  誠
附註：
民事訴訟法第466條之1（第1項、第2項）：
對於第二審判決上訴，上訴人應委任律師為訴訟代理人。但上訴
人或其他法定代理人具有律師資格者，不在此限。
上訴人之配偶、三親等內之血親、二親等內之姻親，或上訴人為
法人、中央或地方機關時，其所屬專任人員具有律師資格並經法
院認為適當者，亦得為第三審訴訟代理人。